---
title: Practica 2. Geomorfometría, reproducibilidad, redacción, estilos de formato, figuras, tablas, citas y referencias
author: <b>José-Ramón Martínez-Batlle</b> (jmartinez19@uasd.edu.do) <br> Facultad de Ciencias, Universidad Autónoma de Santo Domingo (UASD) <br> Santo Domingo, República Dominicana
bibliography: references.bib
csl: apa-es.csl
lang: es
output: github_document
editor_options: 
  chunk_output_type: console
---

<!-- README.md se genera a partir de README.Rmd. Por favor, edita ese archivo. -->

# Practica 2. Geomorfometría, reproducibilidad, redacción, estilos de formato, figuras, tablas, citas y referencias

> Fecha de entrega: 26 de febrero, 16:00 horas.

> Para el caso de documentos (como en esta práctica), entrega tu archivo vía correo electrónico (jmartinez19\@uasd.edu.do) en formato nativo. En el caso de usar software de interfaz gráfica, como Microsoft Word o LibreOffice Writer, entrega tanto el archivo nativo .docx o .odt como el PDF. En el caso de usar procesadores de texto como LaTeX, Overleaf, RMmarkdown, entrega tanto el PDF como la carpeta (comprimida en ZIP) conteniendo los archivos necesarios para compilar el PDF.


Vamos a "calentar motores". El objetivo de esta práctica es que demuestres o mejores ... a) tus capacidades de realizar análisis geomorfométricos; b) tus capacidades de usar software de procesamiento de texto; c) tus capacidades de redacción. Esto te preparará, a futuro, para el manuscrito. 

Esta práctica tratará **sobre geomorfometría de un área de República Dominicana**, intentando que sea una investigación reproducible y bien redactada (nada de alto nivel, sólo estamos ensayando). Lo ideal es que presentes un un documento que cumpla con estilos de formato, uso apropiado de figuras, tablas, citas y referencias.

## Mandato

1. Usando el DEM del Shuttle Radar Topography Mission (SRTM) recortado para un municipio, aplica una técnica geomorfométrica. Los archivos se encuentran en la carpeta [data/practica-02/](data/practica-02/)

```{r, echo=F}
library(stringi)
normalize_filename <- function(filename) {
    # Reemplazar letras con tildes
    filename <- iconv(filename, to = "ASCII//TRANSLIT")

    # Convertir a minúsculas
    filename <- tolower(filename)

    # Eliminar espacios y caracteres especiales
    filename <- gsub("[^a-zA-Z0-9.]", "_", filename)

    return(filename)
}
```


```{r, eval=T, echo=F, warning=F, message=F}
library(raster)
library(sf)
library(geodata)
r <- raster('data/practica-02/dem.tif')
m <- gadm('DO', level = 2, path = 'data/municipios')
set.seed(99); m <- m[sample(1:nrow(m), 20)]
m <- m %>% st_as_sf %>% st_transform(32619)
invisible(sapply(m$NAME_2, function(x) {
  dem_seleccionado <- mask(crop(r, m[m$NAME_2 == x,]), m[m$NAME_2 == x,])
  writeRaster(x = dem_seleccionado,
              filename = paste0('data/practica-02/', normalize_filename(x), '.tif'),
              overwrite = T)
}))
estudiante <- 1:20
df <- data.frame(estudiante, nombre_archivo = paste0(normalize_filename(m$NAME_2), '.tif'), check.names = F)
df %>% kableExtra::kable()
```

2. Elige una técnica geomorfométrica de @hengl2009geomorphometry y aplícasela a tu DEM. Al hacerlo, obtendrás una característica, variable o parámetro del relieve; por ejemplo, si aplicas la técnica "Geomórfonos" obtendrás una clasificación del relieve. Usa todos los apoyos que necesites, desde el software SIG que mejor conozcas (recomiendo QGIS y GRASS GIS), hasta inteligencia artificial (IA). Si usas IA, no le pidas que te resuelva el ejercicio pasándole el mandato tal cual y luego copiando pegando. Más bien, pídele que te explique cómo resolverlo y hazlo por tu cuenta (modo tutor).

Revisa demostraciones y aplicaciones de geomorfometría en @hengl2009geomorphometry. Estos son los grupos de  técnicas que se encuentran en el libro, pero debes leer en el interior del libro para enterarte mejor (puedes elegir otras que no se encuentren en esta lista y que conozcas mejor; sólo consúltalo conmigo antes de tomar la decisión):

- Parámetros básicos de la superficie del terreno (locales y regionales). Capítulo 6 de @hengl2009geomorphometry. Por ejemplo, pendiente, curvatura, índice de rugosidad topográficas, etc.

- Parámetros de la superficie del terreno y objetos hidrológicos. Capítulo 7 de @hengl2009geomorphometry. Por ejemplo, acumulación de flujo, dirección de drenaje.
  
- Parámetros de la superficie del terreno para topoclimas. Capítulo 8 de @hengl2009geomorphometry. Por ejemplo, orientación de vertiente, distancia a la costa.

- Formas y formas elementales. Capítulo 9 de @hengl2009geomorphometry. Por ejemplo, clasificación del relieve por geomórfonos, extracción de depresiones, extracción de piedemontes.

3. Redacta un documento sobre este ejercicio, un miniensayo. Deberás usar estilos de formato ("Título 1", "Normal", etc.), referencias bibliográficas, referencias cruzadas a figuras y tablas. No podrás desarrollar tu redacción usando listas de viñetas ni listas numeradas. Puedes usar una plantilla, como la que coloqué [aquí](plantillas/plantilla-manuscrito.dotx). Distribuye tu texto en las siguientes secciones:

- **Introducción** (tamaño recomendado: 3 párrafos). Desde lo amplio, comienza escribiendo sobre geomorfometría (qué es). A continuación, explica en qué consiste el parámetro que has elegido, su importancia, por qué es necesario calcularlo, para qué se usa. Plantea tu o tus objetivos, que en este caso son bastante sencillos. Cierra con la importancia que reviste obtener el parámetro o rasgo geomorfométrico que has elegido respecto del conjunto de la ciencia.

    - Dentro de esta sección, debes incluir al menos tres citas. Los conceptos y afirmaciones ajenas, deben citarse bibliográficamente, y nunca deberás usar cita literal, pues se considera plagio. Las citas bibliográficas que incluyas, deberán estar respaldadas por sus correspondientes cuyas referencias, que deberán aparecer en la sección final (Referencias). Las citas y la lista de referencias, deberán seguir el estándar APA 7ma edición (APA7). Es casi imprescindible que uses un gestor de citas y referencias, como Zotero.

- **Materiales y métodos** (tamaño recomendado: 2 párrafos). Explica cómo obtuviste los datos que usaste, y documenta en qué consiste la fuente. Arriba te especifiqué que se trata del DEM SRTM, pero debes describirlo y citar fuentes. Debes igualmente citar el software y hardware usado, y las referencias sobre la técnica el algoritmo empleado. Dentro de la redacción, debes incluir al menos dos citas. Si incluyes un diagrama de flujo metodológico ("metodología gráfica"), te resultará más fácil explicar tu metodología. **No adelantes resultados, sólo escribe que fuentes y herramientas usaste (materiales) y qué técnicas concretas o algoritmos utilizaste (métodos)**. Toda figura y tabla que insertes debe citarse con referencia cruzada ("ver Figura 1"). Usa un sistema de referencia cruzada asistido por el procesador de texto que uses (pregunta a tu tutor de inteligencia artificial de preferencia cómo insertar títulos a tablas y figuras, y cómo referirlos en el texto; también pregúntale cómo insertar y referir fórmulas).

- **Resultados** (tamaño recomendado: 1 párrafo). El parámetro o variable morfométrica que obtuviste, presentándolo en sus respectivas componentes. No hagas valoraciones en esta sección, simplemente incluye el resultado obtenido.

- **Discusión** (tamaño recomendado: 2 párrafos). Abre la discusión indicando si alcanzaste tus objetivos. Describe por qué era importante alcanzarlos. Comenta sobre las limitaciones, de cualquier tipo, ya sea las limitaciones de los datos, de la técnicas, de los objetivos de aprendizaje. Cierra indicando qué desafíos futuros quedan abiertos tras este trabajo.

- **Referencias**. Las referencias que hayas citado arriba, las deberás incluir aquí en formato APA 7ma edición.

> **RECUADRO: recomendaciones básicas de redacción**
> 
> Usa una voz (activa o pasiva) de forma consistente, pero sólo ten presente que la redacción de manuscritos científicos a menudo se utilizan ambas voces, dependiendo del contexto y el mensaje que el/la autor/a quiera transmitir. Veamos algunos ejemplos:
> 
> **Voz activa en manuscrito científicos:**
> 
> - **Analicé** los datos utilizando el software R.
> 
> - El experimento **mostró** que la temperatura afecta directamente la tasa de reacción.
> 
> - Los investigadores **encontraron** una correlación significativa entre las dos variables.
> 
> La voz activa puede hacer que la redacción parezca más directa y clara, y es especialmente útil cuando el/la autor/a quiere enfatizar quién llevó a cabo una acción o cuándo se desea hacer una afirmación fuerte.
> 
> **Voz pasiva en artículos científicos:**
> 
> - Los datos **fueron analizados** utilizando el software R.
> 
> - **Se observó** que la temperatura afecta directamente la tasa de reacción.
> 
> - Una correlación significativa **fue encontrada** entre las dos variables.
> 
> La voz pasiva es común en la redacción científica porque a menudo se prefiere un tono más impersonal, enfocando la atención en los resultados y procedimientos en lugar de en quienes llevaron a cabo la investigación. También puede ser útil cuando no se quiere o no es relevante especificar quién realizó la acción.
> 
> **En todas mis prácticas, está completamente permitido usar IA (e.g. chatGPT), pero te recomiendo que la uses más como tutor que como redactor**. Tal como te sugerí arriba, no le pidas que te resuelva los problemas del mandato. Pídele que te dé ideas, y que luego tú las mejores o las descartes. No abuses tampoco del texto, pues mucha redacción no siempre es mejor; en redacción de ensayos "menos es más". Cruza las redacciones que te ofrezca con tu conocimiento, y revisa si los términos o conceptos usados son descabellados (toda IA se inventa cosas, cuidate de no caer en esa trampa). Nunca le pidas referencias bibliográficas, porque se va equivocar.


## Criterios de evaluación y escala de valoración

| Criterio                          | Nivel 1 (En Desarrollo) | Nivel 2 (Aceptable) | Nivel 3 (Bueno) | Nivel 4 (Excelente) |
|-----------------------------------|-------------------------|---------------------|-----------------|---------------------|
| **Análisis Geomorfométricos**     | Análisis incompleto o incorrecto de los datos geomorfométricos. | Análisis básico y correcto de los datos geomorfométricos. | Análisis detallado y correcto de los datos geomorfométricos. | Análisis exhaustivo y avanzado de los datos geomorfométricos. |
| **Uso de Software**               | Uso limitado y con errores del software de procesamiento de texto y SIG. | Uso adecuado del software de procesamiento de texto y SIG. | Buen manejo del software de procesamiento de texto y SIG, con algunas características avanzadas. | Excelente manejo del software de procesamiento de texto y SIG, incluyendo características avanzadas. |
| **Redacción y Estilo**            | Redacción pobre con numerosos errores gramaticales y de estilo. | Redacción clara con algunos errores gramaticales y de estilo. | Redacción fluida y coherente con pocos errores gramaticales. | Redacción impecable y elegante sin errores gramaticales. |
| **Formato y Estructura**          | Formato y estructura incorrectos o ausentes. | Formato y estructura básicos y mayormente correctos. | Buen formato y estructura, con adecuada organización del documento. | Excelente formato y estructura, con organización perfecta del documento. |
| **Uso de Figuras y Tablas**       | Uso inadecuado o ausente de figuras y tablas. | Uso básico y correcto de figuras y tablas. | Uso adecuado de figuras y tablas, con buena integración en el texto. | Uso excelente de figuras y tablas, perfectamente integradas en el texto. |
| **Citas y Referencias**           | Citas y referencias inadecuadas o incorrectamente formateadas. | Citas y referencias adecuadas con algunos errores de formato. | Citas y referencias bien utilizadas y mayormente en el formato correcto. | Uso ejemplar de citas y referencias, perfectamente formateadas según APA 7ma edición. |
| **Reproducibilidad del Análisis** | Análisis no reproducible o con instrucciones poco claras. | Análisis mayormente reproducible con algunas instrucciones claras. | Análisis bien documentado y reproducible con instrucciones detalladas. | Análisis perfectamente documentado y totalmente reproducible con instrucciones claras y completas. |


## Referencias
