---
title: Práctica 6. Procesa datos GNSS y obtén soluciones fijas
author: <b>José-Ramón Martínez-Batlle</b> (jmartinez19@uasd.edu.do) <br> Facultad de Ciencias, Universidad Autónoma de Santo Domingo (UASD) <br> Santo Domingo, República Dominicana
bibliography: references.bib
csl: apa-es.csl
lang: es
output: github_document
editor_options: 
  chunk_output_type: console
always_allow_html: true
---

<!-- Este archivo se genera a partir de otro del mismo nombre con extensión .Rmd. Por favor, edita ese archivo. -->


> Fecha límite de entrega: 

> Entregable: documento. Entrega tu archivo vía correo electrónico en formato nativo. En el caso de usar software de interfaz gráfica, como Microsoft Word o LibreOffice Writer, entrega tanto el archivo nativo .docx o .odt como el PDF. En el caso de usar procesadores de texto como LaTeX, Overleaf, RMmarkdown, entrega tanto el PDF como la carpeta (comprimida en ZIP) conteniendo los archivos necesarios para compilar el PDF.

> Contenido recomendado. Entrega capturas del resultado y/o del proceso. Redacta un párrafo sobre el proceso seguido (metodología, técnicas) y otro párrafo, o una oración, sobre el resultado obtenido, donde puedes escribir las coordenadas, el error promedio, la captura propiamente de las soluciones obtenidas, y lo que entiendas que corresponde al resultado.


```{r, echo=F, include=F}
knitr::opts_chunk$set(
  echo = TRUE,
  warning = FALSE,
  message = FALSE,
  out.width = '80%',
  dpi = 300,
  fig.align = "center"
  )
options(digits = 3)
options(knitr.duplicate.label = "allow")
library(tidyverse)
library(sf)
library(stringi)
library(kableExtra)
options(knitr.kable.NA = '')
estilo_kable <- function(df, titulo = '', cubre_anchura = T) {
  df %>% kable(format = 'html', escape = F, booktabs = T,
               digits = 2, caption = titulo) %>%
    kable_styling(bootstrap_options = c("hover", "condensed"),
                  full_width = cubre_anchura, position = "center")
}
```

- [Datos GNSS](https://drive.google.com/drive/folders/1X6hwwo6vWaeIfgHXPt0J82X4EFcXFGMP?usp=drive_link)

```{r}
library(qrcode)
plot(qr_code('https://drive.google.com/drive/folders/1X6hwwo6vWaeIfgHXPt0J82X4EFcXFGMP?usp=drive_link'))
```

- [Vídeo de apoyo](https://drive.google.com/file/d/1j4YXlBTxb_ouYsBzqIQgPyhpCdn09WoN/view?usp=drive_link)

```{r}
library(qrcode)
plot(qr_code('https://drive.google.com/file/d/1j4YXlBTxb_ouYsBzqIQgPyhpCdn09WoN/view?usp=drive_link'))
```


-Software:

  - Converter de Unicore. Para convertir archivo Unicore (de la base), usar Converter, que se encuentra [aquí](https://github.com/Stefal/rtkbase/files/14365511/converter3-0-7.zip)

  - [RTKLib Demo5](https://github.com/rtklibexplorer/RTKLIB/releases)
    - [Versión b34i (más reciente en mayo de 2024)](https://github.com/rtklibexplorer/RTKLIB/releases/download/b34i/demo5_b34i.zip)
  
  - [UCenter, de u-blox](https://content.u-blox.com/sites/default/files/2024-04/u-centersetup_v24.02.zip)